【裁判字號】    98,消債抗,29
【裁判日期】    980227
【裁判案由】    聲請更生程序
【裁判全文】
臺灣高雄地方法院民事裁定            98年度消債抗字第29號
抗  告  人  甲○○
上列當事人因消費者債務清理事件聲請更生，對本院於民國97年
11月19日97年度消債更字第1241號裁定提起抗告，本院裁定如下
：
    主  文
抗告駁回。
抗告費用新臺幣壹仟元由抗告人負擔。
    理  由
一、抗告意旨略以：聲請人前未曾依「中華民國銀行公會會員辦
    理消費金融案件無擔保債務協商機制」請求共同協商債務清
    償方案，後於消費者債務清理條例公布施行後向最大債權金
    融機構即香港上海匯豐銀行股份有限公司（下稱匯豐銀行）
    請求協商而未成立。抗告人名下雖有土地房屋各1 筆、汽車
    4 輛及投資1 筆，然不動產乃抗告人之自用住宅，而其中1
    輛汽車為次子利用抗告人名義購買，實際上亦由抗告人次子
    支付貸款，另2 輛汽車為老舊之中古車，為抗告人及長子代
    步工具，而另1 輛汽車乃遭人偽冒名義貸款，抗告人並無經
    手或使用，抗告人目前於高爾夫球場擔任桿弟，每月薪資約
    35,000元，但收入並非固定亦無底薪，況且，抗告人尚須獨
    立扶養2 名子女。抗告人與最大債權銀行協商時，並未包括
    汽車貸款之債務，縱依協商之優惠條件每月清償8,876 元，
    抗告人仍須支付汽車貸款，以抗告人之收入確難以維持一家
    之生活，而有不能清償債務之情事，為此請求廢棄原裁定，
    允准抗告人更生之聲請等語。
二、按「為使負債務之消費者得依本條例所定程序清理其債務，
    以調整其與債權人及其他利害關係人之權利義務關係，保障
    債權人之公平受償，謀求消費者經濟生活之更生及社會經濟
    之健全發展，特制定本條例。」、「債務人不能清償債務或
    有不能清償之虞者，得依本條例所定更生或清算程序，清理
    其債務」，消費者債務清理條例第3 條定有明文。是消費者
    債務清理條例之立法中心思想乃認陷於經濟上困境之消費者
    若任其於惡性循環之債務窘境中自生自滅，其將衍生嚴重之
    社會問題，致難以維持安定之社會經濟秩序，故有予之分別
    情形依更生或清算之程序清理其債務之必要，藉以妥適調整
    其與各相關債權人等間之權利義務關係，以謀求消費者經濟
    生活之更生機會，從而健全社會經濟發展，惟私法上之債之
    關係，係以當事人間之信賴關係為基礎，為社會經濟組織之
    重要支柱。當事人於以法律行為追求自己之利益之際，應顧
    及對方之利益，並考量債權債務在社會上之作用，本於誠實
    及信用之原則，行使其債權及履行其債務。債務人欲以上開
    條例為其所負義務之調整者，自應本於誠信原則之本旨，僅
    在其不能清償債務或有不能清償之虞而使其陷於經濟上之困
    境時始得准許之，以避免其藉此善意之立法而惡意圖謀減免
    債務，致使社會陷於道德之危險，並因此使信用緊縮而造成
    社會經濟之動盪。
三、經查：
  (一)抗告人於消費者債務清理條例公布施行後，向最大債權金融
    機構匯豐銀行請求共同協商債務清償方案，該行以抗告人協
    商意願低落為由，於民國97年7 月18日通知協商不成立等情
    ，有前置協商不成立通知書附卷可參（原審卷第13頁）。此
    部分事實應可認定。
  (二)抗告人目前任職於南一桿弟管理委員會，95、96年年所得分
    別為424,944 元、375,950 元，其於97年1 月至8 月之薪資
    為39,355元、34,015元、34,955元、30,555元、30,545 元
    、28,125元、26,315元、28,565元，抗告人97年1 月至8月
    之平均每月薪資約為31,554元。抗告人名下有土地1 筆、房
    屋1 棟、汽車4 輛，有財政部臺灣省南區國稅局95、96年度
    綜合所得稅各類所得清單、財產歸屬資料、南一桿弟管理委
    員會薪資證明單及京城商業銀行客戶存提記錄單在卷可按（
    原審卷第14至15、27至30頁）。
  (三)按受扶養權利者，以不能維持生活而無謀生能力者為限。前
    項無謀生能力之限制，於直系血親尊親屬，不適用之，民法
    第1117條定有明文。抗告人主張其需獨立扶養2 名子女，惟
    該2 名子女，分別係68年6 月18日、73年4 月22日出生，均
    已成年，有戶籍謄本在卷可按（原審卷第44頁）渠等於96年
    度亦分別有所得108,167 元、230,337 元，其中1 人名下尚
    有土地4 筆之應有部分，有國稅局所得及財產資料清單足憑
    （原審卷38至43頁）。抗告人之2 名子女，尚非無謀生能力
    ，自無由抗告人扶養之必要。
  (四)抗告人業已負債360 萬元以上，應節撙開銷清償債務始符誠
    信。抗告人每月生活必要費用應以97年度臺灣省每人每月最
    低生活費用為9,829 元為限，即包括繕食費、水電費、交通
    費、日常生活用品等，逾此範圍之支出，核非必要。以抗告
    人之每月收入31,554元，於扣除維持自己之必要生活費用
    9,829 元，尚餘21,725元，可供抗告人清償房屋貸款10,500
    元後，甚至足夠履行最大債權銀行提供之協商金額8,876 元
    。
  (五)抗告人主張另有汽車貸款債務需清償，然其另稱該項債務係
    遭人冒名申貸而來等語。是以，該項債務是否屬抗告人應清
    償之債務，即有疑問，在未確定前，尚難認抗告人有清償之
    必要。抗告人以此主張縱使協商成立，尚須負擔汽車借款債
    務，已抗告人之收入顯無法清償云云，洵無足採。
  (六)抗告人之薪資所得於扣除每月必要生活費用後，既足供其清
    償，甚至履行最大債權銀行提供之協商條件即每月清償8,87
    6 元，而前置協商程序因抗告人協商意願低落，致協商不成
    立，足見其一心係欲循債務清理之程序以圖脫免債務之責任
    而無任何清償之誠意甚明。
四、綜上，抗告人並無不能清償債務或不能清償之虞之情事，原
    裁定駁回抗告人更生之聲請，於法並無違誤，抗告意旨猶執
    前詞，指摘原裁定不當，為無理由，應予駁回。
五、據上論結，本件抗告為無理由，依消費者債務清理條例第11
    條第2 項、第15條，民事訴訟法第495 條之1 第1 項、第44
    9 條第1 項、第95條、第78條，裁定如主文。
中    華    民    國    98    年    2     月    27    日
                  民事第三庭    審判長法  官  朱玲瑤
                                      法  官  藍家慶
                                      法  官  陳宛榆
上為正本係照原本作成。
本裁定不得抗告。
中    華    民    國    98    年    2     月    27    日
                                      書記官  曹德英


司法院資訊處製作；財團法人民間司法改革基金會備份。
